ACORDAO-COMPLETO-2352427

ACÓRDÃO 3904/2019 ATA 20/2019 - SEGUNDA CÂMARA

VISTOS, relatados e discutidos estes autos de tomada de contas especial instaurada em razão da não comprovação da boa e regular aplicação dos recursos públicos repassados à Prefeitura dos Condomínios do Setor de Diversões Sul por força do Convênio 158/2007, celebrado com o Ministério da Cultura objetivando a realização do evento “Cara e Cultura Negra”, o qual previa apresentações de grupos musicais e de grupos folclóricos, exposições de artes plásticas e fotografias, apresentações de vídeos documentais e filmes temáticos, palestras e debates,
ACORDAM os Ministros do Tribunal de Contas da União, reunidos em sessão da 2ª Câmara, em:
9.1. com fundamento nos arts. 1º, inciso I, 16, inciso III, alínea “c”, da Lei 8.443/1992 c/c os arts. 19 e 23, inciso III, da mesma lei e nos arts. 1º, inciso I, 202, § 6º, 209, inciso I, e 210 e 214, inciso III, do Regimento Interno do TCU, julgar irregulares as contas da Sra. Flávia Helena Portela de Carvalho e da Prefeitura dos Condomínios do Setor de Diversões Sul e condená-los solidariamente em débito, pelo valor abaixo discriminado, atualizado monetariamente e acrescido dos juros de mora a partir da data indicada, nos termos da legislação vigente, até a efetiva quitação do débito, fixando-lhes o prazo de 15 (quinze) dias, a contar da ciência, para que comprovem, perante o Tribunal (art. 214, inciso III, alínea “a”, do Regimento Interno do TCU) , o recolhimento da dívida aos cofres do Tesouro Nacional;
	VALOR (R$) 
	DATA

	201.506,26
	17/1/2008

9.2. aplicar à Sra. Flávia Helena Portela de Carvalho e à Prefeitura dos Condomínios do Setor de Diversões Sul, individualmente, a multa prevista no art. 57 da Lei 8.443/1992, no valor de R$ 40.000,00 (quarenta mil reais) , fixando-lhes o prazo de 15 (quinze) dias, a contar da notificação, para que comprovem perante o Tribunal (art. 23, inciso III, alínea “a” da Lei 8.443/1992 c/c o art. 214, inciso III, alínea “a”, do RI/TCU) o recolhimento da dívida aos cofres do Tesouro Nacional, atualizada monetariamente, a contar da data deste Acórdão até a data do efetivo recolhimento, caso não seja paga no prazo estabelecido, na forma da legislação em vigor;
9.3. autorizar, desde logo, com amparo no art. 28, inciso II, da Lei 8.443/1992, a cobrança judicial das dívidas, caso não atendidas as notificações;
9.4. autorizar, desde já, nos termos do art. 26 da Lei 8.443/1992, o parcelamento das dívidas em até 36 (trinta e seis) parcelas mensais e sucessivas, atualizadas monetariamente até a data do pagamento, esclarecendo aos responsáveis que a falta de pagamento de qualquer parcela importará no vencimento antecipado do saldo devedor (art. 217, § 2º, do Regimento Interno do TCU) , sem prejuízo das demais medidas legais cabíveis;
9.5. dar ciência desta decisão aos responsáveis, ao Ministério da Cultura e à Procuradoria da República no Distrito Federal, nos termos do art. 16, § 3º,  da Lei 8.443/1992 c/c o art. 209, § 7º, do Regimento Interno deste Tribunal.

Tomada de contas especial instaurada em razão da não comprovação da boa e regular aplicação dos recursos públicos repassados por força de convênio  que teve por objeto a realização do evento Cara e Cultura Negra.

Segunda Câmara

Ministério da Cultura (extinto).

3. Interessados/Responsáveis:
3.1. Responsáveis: Flávia Helena Portela de Carvalho (XXX.585.071-XX); Prefeitura dos Condomínios do Setor de Diversões Sul (00.487.651/0001-58).

13.1. Ministros presentes: Aroldo Cedraz (na Presidência), Augusto Nardes (Relator) e Raimundo Carreiro.
13.2. Ministro-Substituto convocado: André Luís de Carvalho.

FLAVIA HELENA PORTELA DE CARVALHO

AUGUSTO NARDES

Transcrevo, a seguir, a instrução inicial lavrada no âmbito da Secretaria de Controle Externo da Educação, da Cultura e do Desporto (peça 35) , a qual contou com a anuência do escalão dirigente da unidade técnica: 
“INTRODUÇÃO
1.	Cuidam os autos de tomada de contas especial instaurada pelo Ministério da Cultura, em desfavor da Sra. Flávia Helena Portela de Carvalho, na condição de representante legal da Prefeitura dos Condomínios do Setor de Diversões Sul, em razão da não comprovação da boa e regular aplicação dos recursos públicos repassados por força do Convênio 158/2007, Siafi 608983, celebrado com o Ministério da Cultura, que teve por objeto a realização do evento “Cara e Cultura Negra”, o qual previa apresentações de grupos musicais e de grupos folclóricos, exposições de artes plásticas e fotografias, apresentações de vídeos documentais e filmes temáticos, palestras e debates.
HISTÓRICO 
2.	Consoante disposto na Cláusula Quarta do termo de convênio (peça 1, p. 84-98) , foram previstos R$ 225.687,00 (duzentos e vinte e cinco mil seiscentos e oitenta e sete reais) para a execução do objeto, dos quais R$ 201.506,26 seriam repassados pelo concedente e R$ 24.180,74 corresponderiam à contrapartida. 
3.	Os recursos federais foram repassados em parcela única, mediante a ordem bancária 2008OB900038, no valor de R$ 201.506,26, emitida em 15/1/2008 (peça 1, p. 102) . Os recursos foram creditados na conta específica em 17/1/2008 (peça 3, p. 49) . 
4.	De acordo com a cláusula décima-primeira, o prazo de vigência do ajuste seria de trinta dias, contados da data de assinatura do instrumento, a qual ocorreu no dia 28/12/2007. O ajuste previa ainda a apresentação da prestação de contas até sessenta dias após o prazo previsto para a execução do objeto, conforme cláusula oitava (peça 1, p. 84-98) . 
5.	Acrescenta-se que o Convênio 158/2007 foi prorrogado de ofício pelo Ministério da Cultura até 13/2/2008, conforme extrai-se do Ofício MinC/DGI/nº 63/2008 (peça 6) , de 22/1/2008, tendo em vista atraso no repasse dos recursos financeiros. 
6.	O convenente encaminhou a prestação de contas, datada de 26/3/2008 (peça 3) , e posteriormente a complementação exigida pelo MinC, datada de 14/5/2008 (peça 4) . Ainda assim, a documentação foi considerada insuficiente para sanar as irregularidades (peça 1, p. 128-131) , e novo prazo foi concedido para saneamento das pendências (peça 1, p. 126-127) . 
7.	A última resposta da Prefeita dos Condomínios do Setor de Diversões Sul (peça 5) tampouco foi considerada apta a comprovar as despesas referentes ao convênio, conforme constata-se no Parecer Financeiro 44/2012-CPCON/CGEX/DGI (peça 1, p. 146-150) , encaminhado por meio do Ofício 226/2012-CPCON/CGEX/DGI (peça 1, p. 140-141) , concedendo um novo prazo para apresentar nova documentação ou recolher aos cofres públicos a quantia recebida. 
8.	Em que pese ter sido comunicada, não houve manifestação da Prefeitura. Tendo em vista a ausência de resposta e considerando as irregularidades encontradas, o Parecer financeiro 40/2014CPCON/CGEXE/SPOA/SE/MinC (peça 1, p. 160-163) concluiu pela reprovação da prestação de contas do referido convênio, com a autorização da instauração da tomada de contas especial pelo ordenador de despesas. O convenente foi comunicado através do Ofício 50/2014CPCON/CGEXE/SPOA/SE/MinC (peça 1, p. 166) . 
9.	Não obstante o Parecer técnico quanto à execução física (peça 1, p. 122-124) ter entendido que o projeto foi executado com êxito, o Relatório de tomada de contas especial 031/2014 (peça 1, p. 188-191) entendeu pelo prejuízo ao Erário diante da não comprovação da boa e regular aplicação dos recursos públicos. 
10. Diante disso, as instâncias especializadas da Controladoria-Geral da União (CGU) ratificaram tal entendimento e concluíram pela irregularidade das contas apresentadas (peça 1, p. 208213) , tendo tomado ciência do caso o Ministro da Cultura (peça 1, p. 220) . 
11. Em análise aos autos, instrução inicial concluiu pela não comprovação da regular aplicação dos recursos públicos repassados para o convênio sob comento, propondo-se a citação da Sra. Flávia Helena Portela de Carvalho (CPF XXX.585.071-XX) , na condição de Prefeita da Prefeitura dos Condomínios do Setor de Diversões Sul (CNPJ 00.487.651/0001-58) , e da Prefeitura dos Condomínios do Setor de Diversões Sul (CNPJ 00.487.651/0001-58) , quanto ao débito relativo ao valor integralmente repassado (R$ 201.506,26, data-base: 17/1/2008) (peça 8, p. 2-7) .
EXAME TÉCNICO
12. Em cumprimento ao Despacho do Secretário (peça 10) , foi promovida a citação da Sra. Flávia Helena Portela de Carvalho (CPF XXX.585.071-XX) e da Prefeitura dos Condomínios do Setor de Diversões Sul (CNPJ 00.487.651/0001-58) , mediante, respectivamente, os Ofícios 0092/2018-TCU/SecexEducação (peça 14) e 0091/2018-TCU/SecexEducação (peça 13) , ambos datados de 23/2/2018. 
13. A Sra. Flávia Helena tomou ciência do ofício a ela encaminhado em 16/3/2018, conforme aviso de recebimento (peça 15) . Já o ofício direcionado à Prefeitura dos Condomínios do Setor de Diversões Sul não conseguiu ser entregue, consoante o aviso de recebimento constante à peça 16. 
14. Não obstante, a última instrução desta unidade técnica (peça 22, p. 2) considerou que a referida prefeitura tomou ciência da citação, pois a Sra. Flávia Helena, além de ser a representante legal da mencionada entidade, interpôs pedido de prorrogação de prazo para apresentação de defesa, documento no qual se apresentou como “Prefeita do Setor de Diversões Sul”, informando que a prefeitura havia mudado de sede (peça 19) . 
15. Com base nisso, referida instrução considerou que o comparecimento espontâneo da representante legal da empresa supriria a falta de ciência à citação ou a necessidade de citação complementar da entidade, nos termos do art. 179, § 4º, do Regimento Interno do TCU. Dando-se prosseguimento às análises, concluiu-se pela revelia dos responsáveis diante da inércia em atender à citação, e propôs-se julgar irregulares as contas, com necessidade de ressarcimento do débito no valor integralmente repassado ao convênio (peça 22, p. 2-5) .
16. Sem embargo, Parecer do Exmo. Subprocurador-Geral Lucas Rocha Furtado divergiu da proposta da unidade técnica, tendo em vista que considerou que a citação da Prefeitura dos Condomínios do Setor de Divisões Sul não pode ser considerada válida (peça 25) .
17. Segundo o Parquet, o Aviso de Recebimento relacionado ao ofício citatório dirigido à entidade retornou ao remetente (peça 16) , não logrando sucesso em ser entregue ao destinatário. Ademais, considerou que não é possível admitir que a citação da Sra. Flávia Helena Portela de Carvalho (pessoa física) supre a citação da Prefeitura, tendo em vista que, embora qualificada na petição de peça 19 como Prefeita do Setor de Diversões Sul, a advogada que subscreve o pedido atua como representante legal apenas da pessoa física da Sra. Flávia Helena, conforme procuração de peça 18 e substabelecimento de peça 17, não cabendo presumir, nessas condições, que a Prefeitura do Setor de Diversões Sul esteja representada nos autos (peça 25) . 
18. Diante disso, o Ministério Público manifestou-se no sentido de que fosse refeita a citação à referida prefeitura em seu endereço atual e, em caso de insucesso da citação postal, fosse ela chamada aos autos mediante edital (peça 25) .
19. De forma cautelosa, ainda que reputasse juridicamente possível a continuidade do feito consoante havia sugerido a unidade técnica, o Ministro Relator restituiu os autos para que se promovesse nova citação da referida prefeitura, na forma sugerida pelo Ministério Público (peça 26) .
20. Posteriormente, foi emitido o Ofício 792/2018-TCU/SecexEducação, datado de 26/11/2018, remetido à mencionada prefeitura, no endereço SDS, Bloco Q 44, Sobreloja, Setor de Diversões, Brasília/DF, CEP 70393-900 (peça 28) , a partir de pesquisa realizada (peça 27) , o qual retornou sob o carimbo de “mudou-se”, com data de 6/12/2018 (peça 29, p. 1) , embora houvesse comprovação de recebimento com data anterior, 4/12/2018, conforme Aviso de Recebimento (peça 30) .
21. Diante do retorno da correspondência, aprofundou-se a pesquisa e obteve-se o endereço extraído de cópia de recurso de revisão apresentado pela Prefeitura dos Condomínios do Setor de Diversões Sul, constante à peça 73 do TC Processo 022.969/2015-2 (peça 31) . A partir disso, reenviou-se o mencionado Ofício 792/2018-TCU/SecexEducação, para o endereço SDS, Ed. Eldorado, Sala 615, Setor de Diversões, obtendo-se confirmação de recebimento em 23/1/2019, consoante Aviso de Recebimento (peça 32) .
22. Enfim, a Prefeitura dos Condomínios do Setor de Diversões Sul respondeu ao reenvio do Ofício 792/2018, a partir do último endereço obtido, com a apresentação das alegações de defesa, por meio de sua representante legal, Sra. Flávia Helena Portela de Carvalho (peça 33) . Tais alegações passarão a ser analisadas na sequência.
Alegações de defesa
23. A entidade ressaltou (peça 33, p. 2) que muito embora o convênio tenha sido celebrado em data posterior (28/12/2007) , o evento já tinha período certo para seu acontecimento (dezembro de 2007) , conforme Plano de Trabalho apresentado em 21 de novembro de 2007 (doc. 03 – peça 33, p. 17) e aprovado em 19 de dezembro de 2007 pelo Ministério da Cultura, e consoante Anexo I PT 1/3 (doc. 04 – peça 33, p. 18) .
Análise
24. Sobre esse aspecto, cabe ressaltar que o plano de trabalho assinado em 23/10/2007 previa a realização do evento em novembro de 2007 (peça 1, p. 74) . Aliás, foi com base nesse plano de trabalho que o parecer jurídico, assinado em 12/11/2007, realizou sua análise e concluiu pela possibilidade de prosseguimento do feito (peça 1, p. 76-82) .
25. O plano de trabalho apresentado pela defesa, com assinatura de aprovação em 19/12/2007 (peça 33, p. 17-21) , não constava nos autos inicialmente encaminhados e juntados a esta TCE (peças 1 a 6) . Nesse plano aparece a previsão para realização do evento em dezembro daquele ano.
26. Sem embargo, ainda assim o convênio foi firmado somente em 28/12/2007 (peça 1, p. 84-98) , após a realização do evento, o qual ocorreu entre 17/12/2007 e 23/12/2007, conforme disposto nas reportagens (peça 3, p. 166, 168 e 180) , nos banners (peça 3, p. 198, 208, 210 e 214) e no Relatório de Cumprimento do objeto (peça 4, p. 9) .
27. O art. 8º, incisos V e VI, da IN/STN 1/1997, prevê a vedação de cláusulas ou condições contratuais que prevejam ou permitam a realização de despesas em data anterior ou posterior à vigência do convênio e a atribuição de vigência ou de efeitos financeiros retroativos ao ajuste. 
28. A realização de despesas em data distinta da vigência do acordo já foi objeto de análise pelo TCU nos Acórdão 7320/2014-TCU-Primeira Câmara, Rel. Min. José Múcio, 6.051/2012-TCU-1ª Câmara, Rel. Min. Walton Alencar, e 5.165/2011-TCU-2ª Câmara, Rel. Min. Augusto Nardes, os quais entenderam pela irregularidade na celebração de pacto para consecução de um objeto já executado.
Alegações de defesa
29. Acerca da comprovação da aplicação dos recursos, primeiramente, juntou aos autos os contratos de prestação de serviços (títulos de crédito) celebrados com as empresas que atuaram no cumprimento do convênio 158/2007 (peça 33, p. 3 e 22-45) .
30. Ademais, no que concerne a ausência do número do convênio nos comprovantes fiscais emitidos pelas empresas contratadas, juntou aos autos notas fiscais contendo o número do convênio 158/2007 (peça 33, p. 4 e 46-61) .
31. Quanto ao fato de não constar a identificação do credor nos cheques emitidos pela convenente, enfatizou que tal irregularidade não pode ser sanada, pois os cheques foram compensados e serviram exclusivamente para saldar os compromissos assumidos perante os fornecedores e colaboradores, conforme demonstrado pelos documentos juntados com a defesa (peça 33, p. 5) .
Análise
32. Observa-se que os contratos de prestação de serviço também foram realizados em data diferente do período de realização do evento, pois, enquanto o evento ocorreu entre 17/12/2007 e 23/12/2007, os mencionados contratos foram firmados cerca de um mês após o evento, entre os dias 17/1/2008 e 23/1/2008 (peça 33, p. 22-45) .
33. Ora, não é usual que as empresas prestem o serviço sem um contrato formalizado, fazendo-o apenas muitos dias após a finalização do evento. Há certos casos em que os fornecedores assinam contratos com proposta de recebimento futuro, firmados em comum acordo, possivelmente sob o argumento de indisponibilidade momentânea de recursos, por exemplo. O contrário, como constatado no presente processo, foge ao comum e é mais um ponto que prejudica a adequada comprovação da realização das despesas.
34. No tocante aos comprovantes fiscais, verifica-se que aqueles apresentados agora em resposta à citação (peça 33, p. 46-61) são os mesmos já apresentados anteriormente quando da primeira prestação de contas, contendo a mesma numeração e detalhamento (peça 3, p. 17-45) . A diferença é que tais documentos agora vieram com a indicação do título e do número do convênio, o que demonstra que houve o preenchimento posterior à prestação de contas inicial.
35. O preenchimento tardio dos dados do convênio não suprime a irregularidade anterior havida quando da prestação de contas do acordo. É forçoso recordar que a ausência de tal indicação nos comprovantes fiscais veio atrelada à outra irregularidade detectada referente à emissão de cheques sem identificação do credor (não nominais) .
36. Aliás, quanto a inexistência de cheques nominais, a defesa admitiu 	que é uma irregularidade impossível de ser sanada, ainda que tenha afirmado que utilizou os cheques apenas para quitar despesas realizadas no convênio. De fato, a ausência de identificação dos credores nos cheques impede que a afirmação da defesa seja comprovada e que se firme o adequado nexo de causalidade entre os recursos repassados e os utilizados.
Alegações de defesa
37. Diante do cumprimento de parte das irregularidades apontadas, concluiu que em nenhum momento agiu com má-fé ou dolo, de forma a causar qualquer prejuízo ao Erário ou a quem quer que seja. Ademais, informou que o evento foi realizado com sucesso e louvor, com o reconhecimento da crítica e do público, sendo que as despesas apontadas foram devidamente comprovadas, merecendo a aprovação da prestação de contas do convênio (peça 33, p. 5) .
38. Em face disso, requereu o recebimento dos documentos, a fim de comporem a prestação especial de contas, com declaração de sua aprovação, e afirmou que não resta dúvida de que o evento foi realizado e atingiu o seu objetivo, conforme comprovado por meio de documentos e fotos, restando somente o item em relação aos cheques emitidos sem consignar os favorecidos, sendo que apesar de tal erro não poder ser sanado, não tem o condão de anular todo o projeto realizado, descabendo, ainda, a necessidade de devolução dos valores recebidos (peça 33, p. 6) .
Análise
39. Não houve apontamentos concernentes a existência de má-fé ou dolo, o que se verificou é que não há elementos para que se possa efetivamente aferir e reconhecer a ocorrência de boa-fé na conduta dos responsáveis. Cabe esclarecer que a boa-fé deve ser aferida objetivamente, sendo necessária a constatação de algum ato ou fato capaz de caracterizar a conduta zelosa e diligente do responsável.
40. Nesse sentido, a jurisprudência deste Tribunal sedimentou entendimento de que quando se trata de processos atinentes ao exercício do controle financeiro da Administração Pública, tais como o que ora se examina, a boa-fé não pode ser presumida, devendo ser demonstrada e comprovada a partir dos elementos que integram os autos. 
41. Tal interpretação decorre da compreensão de que, relativamente à fiscalização dos gastos públicos, privilegia-se a inversão do ônus da prova, pois cabe ao gestor comprovar a boa aplicação dos dinheiros e valores públicos sob sua responsabilidade. 
42. Nesse contexto, e após exame de toda a documentação carreada aos autos, não há como se vislumbrar a boa-fé na conduta do responsável, já que não foram constatados atos ou fatos atenuantes os quais pudessem apontar para atitude zelosa e diligente do responsável na gestão da coisa pública. Com efeito, também não alcançou ele o intento de comprovar a aplicação dos recursos que lhe foram confiados, restringindo-se a apresentar alegações incapazes de elidir a irregularidade cometida.
43. Ademais, quanto à realização do evento, o entendimento desta Corte é robusto no sentido de que a mera execução física da avença não confere, por si só, regularidade aos gastos efetuados, conforme depreende-se dos Acórdão 3223/2017-TCU-Segunda Câmara, Rel. Min. Substituto Marcos Bemquerer, 2.024/2016-TCU-2ª Câmara, Rel. Min. Ana Arraes e 1.449/2016-TCU-2ª Câmara, Rel. Min. Ana Arraes.
Análise complementar
44. Em suma, notou-se que a presente TCE apresenta vários pontos inconsistentes e em desacordo com as normas relativas a convênios vigentes à época, o que impede a adequada comprovação da boa e regular aplicação dos recursos transferidos.
45. A começar pelo fato de que o convênio foi firmado posteriormente à realização do evento, o que, por si só, é uma afronta ao art. 8º, incisos V e VI, da IN/STN 1/1997, que prevê a vedação de cláusulas ou condições contratuais que prevejam ou permitam a realização de despesas em data anterior ou posterior à vigência do convênio e a atribuição de vigência ou de efeitos financeiros retroativos ao ajuste. 
46. A jurisprudência do TCU também entende pela irregularidade na celebração de pacto para consecução de um objeto já executado (Acórdão 7320/2014-TCU-Primeira Câmara, Rel. Min. José Múcio, 6.051/2012-TCU-1ª Câmara, Rel. Min. Walton Alencar, e 5.165/2011-TCU-2ª Câmara, Rel. Min. Augusto Nardes) .
47. Além disso, os contratos de prestação de serviço também foram firmados cerca de um mês após o evento, conforme explanado nos itens 32 e 33, o que demonstra ser uma situação completamente atípica e não justificada, e que dificulta ainda mais a adequada comprovação da utilização dos recursos e a formação do nexo de causalidade entre os recursos recebidos e os utilizados.
48. Importa frisar outras irregularidades graves mencionadas nos pareceres financeiros: cheques emitidos e sacados antes da emissão das notas fiscais, totalizando o valor de R$ 74.500,00, caracterizando pagamento antecipado (peça 1, p. 149) , em afronta ao disposto no art. 38 do Decreto 93.872/64 e nos arts. 62 e 63 da Lei 4.320/1964, entendimento aplicado também na temática dos convênios, conforme Acórdão 1383/2011-TCU-Plenário, Rel. Min. Substituto Augusto Sherman; e pagamento a duas empresas, no valor total de R$ 160.947,00, que emitiram notas fiscais para alguns serviços que não possuíam relação com aqueles constantes no cadastro da Receita Federal do Brasil (peça 1, p. 162) .
49. Não se pode olvidar que o ônus da prova recai sobre o gestor, que deve fazer prova do bom e regular uso dos recursos que lhe são confiados (Acórdão 1577/2014-TCU-Segunda Câmara, Rel. Min. Substituto André de Carvalho; 6.716/2015-TCU-1ª Câmara, Rel. Min. Substituto Augusto Sherman; e 9.254/2015-TCU-2ªCâmara, Rel. Min. Ana Arraes) . Nos presentes autos a defesa não apresentou elementos capazes de comprovar adequadamente o uso dos recursos públicos. 
50. Assim, em virtude do conjunto das irregularidades apontados acima, concluiu-se pela impossibilidade de aprovação da prestação de contas dos recursos transferidos e, consequentemente, cabe propor o julgamento pela irregularidade das contas, com necessidade de ressarcimento do débito correspondente ao valor total transferido. 
51. No que se refere à responsabilização (Matriz de responsabilização – Apêndice) , ressalta-se que a celebração de convênio cujo objeto já havia sido executado permitiu a realização de despesas em data anterior à vigência do contrato firmado, além de atribuir efeitos financeiros retroativos ao ajuste. Essa circunstância era evidentemente conhecida pelo convenente no momento da celebração do ajuste. 
52. Ao subscreverem o instrumento de convênio, a Prefeitura dos Condomínios do Setor de Diversões Sul e a respectiva Prefeita, Sra. Flávia Helena Portela de Carvalho, assumiram integralmente a obrigação de honrarem os compromissos assumidos, dentre os quais, o de realizar as despesas estritamente no período de validade do ajuste. 
53. Cumpre enfatizar que o setor de Consultoria Jurídica (Conjur) do Minc avaliou a minuta do convênio e emitiu o Parecer 819/2007-CONJUR/MINC (peça 1, p. 76-82) , concluindo pela possibilidade de prosseguimento do feito, por atender aos moldes comumente adotados na Conjur. Porém, até a data de emissão do parecer, 12/11/2007, ainda havia tempo hábil para a celebração do ajuste em novembro de 2007, em consonância com o plano de trabalho analisado (peça 1, p. 74) . 
54. Ademais, entende-se que não cabe responsabilização do gestor do MinC que subscreveu o termo do convênio, pois havia parecer jurídico favorável, e, nesse sentido, considera-se que não havia motivos para se reanalisar todo o processo a fim de que fosse identificado que a data de execução do objeto, conforme apresentado no plano de trabalho, já teria sido ultrapassada.
55. Diante disso, a responsabilização deve recair sobre a Sra. Flávia Helena Portela de Carvalho (CPF XXX.585.071-XX) , na condição de Prefeita da Prefeitura dos Condomínios do Setor de Diversões Sul e gestora do convênio durante a toda a vigência do acordo (peça 1, p. 64-66 e 84-98) , em solidariedade com a Prefeitura dos Condomínios do Setor de Diversões Sul (CNPJ 00.487.651/0001-58) , pelo débito referente a todo o recurso federal transferido, no valor de R$ 201.506,26, a contar a partir de 17/1/2008, dia no qual os recursos foram creditados na conta do convênio (peça 3, p. 49) .
56. Finalmente, por ter conexão com o caso, há que se ressaltar que a Sra. Flávia Helena Portela de Carvalho foi inabilitada para o exercício de cargo em comissão e função de confiança no âmbito da Administração Pública, pelo prazo de cinco anos, com base no art. 60 da Lei 8.443/1992, em função das graves irregularidades detectadas na TCE que apreciou a execução do Convênio 700261/2008 (Siafi 636.472) , que teve por objeto o apoio financeiro ao Projeto Cara e Cultura Negra de 2008, além de ter as contas julgadas irregulares, com imposição de recolhimento de débito e aplicação de multa, consoante Acórdão 3060/2016-TCU-Plenário, Rel. Min. Benjamin Zymler (TC Processo 022.969/2015-2) .
57. Frisa-se que dentre as irregularidades averiguadas na referida TCE há reincidência em relação a algumas detectadas no âmbito do presente processo, a saber: notas fiscais sem identificação do título e do número do convênio e realização de despesas antes do início da vigência do convênio.
CONCLUSÃO
58. A presente TCE foi instaurada em desfavor da Sra. Flávia Helena Portela de Carvalho, na condição de representante legal da Prefeitura dos Condomínios do Setor de Diversões Sul, em razão da não comprovação da boa e regular aplicação dos recursos públicos repassados por força do Convênio 158/2007, Siafi 608983, celebrado com o Ministério da Cultura, que teve por objeto a realização do evento “Cara e Cultura Negra”.
59. Em razão das irregularidades verificadas, e inexistindo nos autos elementos que permitam concluir pela ocorrência de boa-fé ou de outros excludentes de culpabilidade nas condutas dos responsáveis, propõe-se que as contas da Sra. Flávia Helena Portela de Carvalho e da Prefeitura dos Condomínios do Setor de Diversões Sul sejam julgadas irregulares, imputando-lhes o débito no valor total transferido pela União (R$ 201.506,26, a contar a partir de 17/1/2008, peça 3, p. 49) . Propõe-se, ainda, a aplicação de multa pecuniária aos responsáveis e o encaminhamento de cópia da deliberação que vier a ser proferida ao Ministério Público Federal para adoção das medidas que entender cabíveis.
60. Convém discorrer, ainda, acerca da pretensão punitiva do TCU aplicada ao caso sob exame. O entendimento atual é de que tal pretensão está limitada ao prazo de dez anos a contar da irregularidade, sendo que a prescrição é interrompida pelo ato que ordenar a citação, a audiência ou oitiva da parte, no teor do Acórdão 1441/2016-TCU-Plenário, Redator Ministro Walton Alencar.
61. No caso em questão, como a irregularidade refere-se a não comprovação da boa e regular aplicação dos recursos, o prazo prescricional deve contar a partir da data estipulada para a prestação de contas. O ajuste foi prorrogado até 13/2/2008 (peça 6, p. 3) , e previa ainda a apresentação da prestação de contas até sessenta dias após o prazo previsto para a execução do objeto, conforme cláusula oitava (peça 1, p. 84-98) , sendo que a primeira prestação de contas foi apresentada em 26/3/2008 (peça 3) .
62. Assim, o prazo de prescrição da pretensão punitiva para o caso em questão se encerraria em 13/4/2018, dez anos após o prazo final para apresentação da prestação de contas. Como o ato que ordenou a citação foi o pronunciamento da unidade, emanado em 21/2/2018 (peça 10) , houve a interrupção do referido prazo prescricional, o qual foi reiniciado a partir de tal data.
PROPOSTA DE ENCAMINHAMENTO
63. Diante do exposto, submetem-se os autos à consideração superior, propondo:
a) com fundamento nos arts. 1º, inciso I, 16, inciso III, alínea “c”, da Lei 8.443/1992 c/c os arts. 19 e 23, inciso III, da mesma Lei, e com arts. 1º, inciso I, 209, inciso III, 210 e 214, inciso III, do Regimento Interno, que sejam julgadas irregulares as contas da Sra. Flávia Helena Portela de Carvalho (CPF XXX.585.071-XX) , e da Prefeitura dos Condomínios do Setor de Diversões Sul (CNPJ 00.487.651/0001-58) , e condená-los, em solidariedade, ao pagamento da quantia a seguir especificada, com a fixação do prazo de quinze dias, a contar das notificações, para comprovarem, perante o Tribunal (art. 214, inciso III, alínea “a”, do Regimento Interno) , o recolhimento da dívida aos cofres do Tesouro Nacional, atualizada monetariamente e acrescida dos juros de mora, calculados a partir das datas discriminadas, até a data dos recolhimentos, na forma prevista na legislação em vigor. 
	VALOR ORIGINAL (R$) 
	DATA DA OCORRÊNCIA

	201.506,26
	17/1/2008

Valor atualizado e acrescido de juros de mora até 22/2/2019: R$ 584.885,25 (peça 34) 
b) aplicar à Sra. Flávia Helena Portela de Carvalho (CPF XXX.585.071-XX) e à Prefeitura dos Condomínios do Setor de Diversões Sul (CNPJ 00.487.651/0001-58) , individualmente, a multa prevista no art. 57 da Lei 8.443/1992 c/c o art. 267 do Regimento Interno, com a fixação do prazo de quinze dias, a contar das notificações, para comprovarem, perante o Tribunal (art. 214, inciso III, alínea “a”, do Regimento Interno) , o recolhimento das dívidas aos cofres do Tesouro Nacional, atualizadas monetariamente desde a data do acórdão até a dos efetivos recolhimentos, se forem pagas após o vencimento, na forma da legislação em vigor;
c) autorizar, desde logo, nos termos do art. 28, inciso II, da Lei 8.443/1992, a cobrança judicial das dívidas caso não atendidas as notificações;
d) encaminhar cópia da deliberação ao Procurador-Chefe da Procuradoria da República no Distrito Federal, nos termos do § 3º do art. 16 da Lei 8.443/1992 c/c o § 7º do art. 209 do Regimento Interno do TCU, para adoção das medidas cabíveis; e comunicar-lhe que o relatório e o voto que a fundamentarem podem ser acessados por meio do endereço eletrônico www.tcu.gov.br/acordaos e que, caso haja interesse, o Tribunal pode enviar-lhe cópia desses documentos sem qualquer custo”.
2.	O Ministério Público junto a este Tribunal anuiu ao encaminhamento proposto pela unidade técnica (peça 37) , ante o entendimento de que “que os documentos apresentados pelos defendentes não lograram comprovar o nexo de causalidade entre os recursos públicos destinados e o seu regular emprego no objeto do convênio”, bem como “os contratos apresentados como elementos de defesa não guardam coerência temporal com os serviços que pretendem justificar, haja vista que foram celebrados em data posterior aos supostos eventos promovidos pelo convenente, além de outras irregularidades apuradas nos autos, tais como cheques sacados antes da emissão de notas fiscais e fornecimentos de serviços por empresas não habilitadas para prestá-los, de acordo com o cadastro da Receita Federal”.
	É o relatório.

8.1. Jorginaldo Fernando de Sousa Aguiar (OAB/DF 37.157), Alessandra Nogueira Lopes (OAB/DF 54.021) e outros, representando Flávia Helena Portela de Carvalho.

Subprocurador-Geral Lucas Rocha Furtado.

TOMADA DE CONTAS ESPECIAL. IRREGULARIDADES NA APLICAÇÃO DOS RECURSOS CONVENIADOS. AUSÊNCIA DO ESTABELECIMENTO DO NEXO DE CAUSALIDADE ENTRE AS DESPESAS INFORMADAS E OS RECURSOS PÚBLICOS. NÃO COMPROVAÇÃO DA CORRETA APLICAÇÃO DOS RECURSOS. CITAÇÃO. CONTAS IRREGULARES. DÉBITO. MULTA.

TOMADA DE CONTAS ESPECIAL (TCE)

Controle Externo do Trabalho e Entidades Paraestatais (SecexTrab).

Aprecia-se tomada de contas especial instaurada pela Secretaria Executiva do então Ministério da Cultura, tendo como responsáveis a Prefeitura dos Condomínios do Setor de Diversões Sul e sua dirigente, Sra. Flávia Helena Portela de Carvalho, em razão da não comprovação da boa e regular aplicação dos recursos públicos repassados à aludida entidade por força do Convênio 158/2007, o qual objetivava a realização do evento “Cara e Cultura Negra”, que previa apresentações de grupos musicais e de grupos folclóricos, exposições de artes plásticas e fotografias, apresentações de vídeos documentais e filmes temáticos, palestras e debates.
2.	Com vigência no período de 28/12/2007 a 13/2/2008, referido ajuste previu recursos da monta de R$ 225.687,00 para a execução do objeto conveniado, sendo R$ 201.506,26 de origem do concedente e R$ 24.180,74 correspondentes à contrapartida.
3.	No âmbito deste Tribunal, foi promovida a citação dos responsáveis arrolados nos autos para apresentarem alegações de defesa e/ou recolherem aos cofres públicos os recursos conveniados, em face da não comprovação da sua boa e regular aplicação, ante as irregularidades apontadas no Parecer financeiro 40/2014-CPCON/CGEXE/SPOA/SE/MinC (peça 1, fls. 160/163) .
4.	Após analisar a defesa acosta aos autos (peça 33) , a Secretaria de Controle Externo da Educação, da Cultura e do Desporto sugeriu (peça 35) o julgamento pela irregularidade das presentes contas e a condenação dos responsáveis em débito, pelo montante federal especificado acima, com aplicação da multa prevista no art. 57 da Lei 8.443/1992.
5.	Acolho o encaminhamento proposto pela unidade técnica, o qual foi endossado pelo douto Parquet e cujos fundamentos incorporo às minhas razões de decidir.
6.	De fato, foram apuradas nestes autos as seguintes irregularidades na aplicação dos recursos conveniados, que ensejaram a impugnação total da prestação de contas apresentada pela entidade convenente e as quais os responsáveis não lograram justificar e/ou descaracterizar perante este Tribunal em sede de citação:
a) contratação de empresas para prestação de serviços que não guardavam relação com os previstos nos respectivos cadastros da Receita Federal do Brasil; 
b) emissão de comprovantes fiscais sem identificação do título e número do convênio, em afronta ao art. 30 da IN/STN 1/1997; 
c) pagamento de R$ 36.000,00 pela locação do espaço para realização do evento, sendo que, de acordo com folder de publicidade, o evento ocorreu em espaço cedido por outra empresa; 
d) contratação de serviços, cotações de preços e apresentação de notas fiscais sem discriminação adequada dos serviços prestados; 
e) emissão de cheques sem identificação dos credores, contrariando o disposto no art. 20 da IN/STN 1/1997;
f) emissão e saque de cheques antes da apresentação das notas fiscais correspondentes, em afronta aos arts. 38 do Decreto 93.872/1964 e 62 e 63 da Lei 4.320/1964;
g) celebração do convênio em data posterior à execução do seu objeto, que se deu no período de 17 a 23/12/2007;
h) realização de despesas em data anterior e posterior à vigência do contrato firmado, com atribuição de efeitos financeiros retroativos ao ajuste, infringindo o art. 8, incisos V e VI, da IN/STN 1/1997.
7.	Assim, em que pese ter restado comprovada a execução do objeto conveniado, as irregularidades descritas acima impedem o estabelecimento do necessário nexo de causalidade entre as despesas relacionadas como realizadas na prestação de contas e a verba federal repassada à Prefeitura dos Condomínios do Setor de Diversões Sul mediante o Convênio 158/2007, impossibilitando a conclusão pela correta aplicação dos recursos conveniados.
8.	Tal conclusão guarda consonância com o entendimento deste Tribunal no sentido de que a mera execução física da avença não confere, por si só, regularidade aos gastos efetuados. Nesse sentido, vide os Acórdão 3223/2017-TCU-Segunda Câmara, Relator Ministro-Substituto Marcos Bemquerer, 2.024/2016-TCU-2ª Câmara, Relatora Ministra Ana Arraes, e 1.449/2016-TCU-2ª Câmara, Relatora Mininistra Ana Arraes.
9.	Cabe ressaltar, também, que, como é cediço no âmbito deste Tribunal, nos termos do disposto no art. 70, parágrafo único, da Constituição Federal, bem como do art. 93 do Decreto-Lei nº 200/1967 c/c o art. 66 do Decreto nº 93.872/1986, o gestor de recursos públicos deve comprovar a regularidade integral da aplicação desses recursos por meio de documentação consistente, que demonstre cabalmente os gastos efetuados, bem assim o nexo causal entre estes e os recursos repassados. Consoante dito alhures, isso não se observou nestes autos. 
10.	Sendo assim, e ante a inexistência nos autos de elementos evidenciando a boa-fé na conduta dos responsáveis, cabe, desde já, o julgamento das presentes contas pela irregularidade, com imputação de débito.
11.	Por fim, registro que, consoante análise empreendida pela unidade técnica, não há impedimento para a aplicação de multa aos responsáveis, ante a inocorrência da prescrição da pretensão punitiva deste Tribunal.
	Pelas razões expostas, VOTO no sentido de que seja adotado o acórdão que ora submeto à apreciação deste colegiado.
TCU, Sala das Sessões Ministro Luciano Brandão Alves de Souza, em 18 de junho de 2019.
Ministro JOÃO AUGUSTO RIBEIRO NARDES 
Relator